臺灣屏東地方法院民事判決　九十年度訴字第九五八號
　　原　　　告　甲○○
　　　　　　　　丙○○
　　被　　　告　乙○○
　　　　　　　　內政部營建署員工消費合作社
　　法定代理人　丁○○
右當事人間請求清償借款事件，本院判決如左：
    主      文
被告乙○○應給付原告甲○○新台幣肆拾壹萬玖仟捌佰肆拾元，及自民國八十九年
十一月十三日起至清償日止，按週年利率百分之九點零六計算之利息。
被告乙○○應給付原告丙○○新台幣貳拾壹萬元，及自民國八十九年十一月十三日起
至清償日止，按週年利率百分之九點零六計算之利息。
原告其餘之訴均駁回。
訴訟費用由被告乙○○負擔。
本判決第一、三項於原告甲○○以新台幣壹萬仟玖佰元為被告乙○○供擔保後，本
判決第二、三項於原告丙○○以新台幣柒萬元為被告乙○○供擔保後，均得假執行。
原告其餘假執行聲請均駁回。
    事      實
甲、原告方面：
一、聲明：
（一）如主文第一項所示。
（二）如主文第二項所示。
（三）被告內政部營建署員工消費合作社應給付原告甲○○新台幣四十一萬九千八百
      四十三元，及自起訴狀繕本送達翌日起至清償日止，按週年利率百分之五計算
      之利息。
（四）被告內政部營建署員工消費合作社應給付原告丙○○新台幣二十一萬元，及自
      起訴狀繕本送達翌日起至清償日止，按週年利率百分之五計算之利息。
（五）前四項聲明，原告願供擔保，請准宣告假執行。
二、陳述：
（一）被告乙○○與原告甲○○、丙○○三人原為臺灣省政府住宅及都市發展局之同
      事，前於八十四年九月二十九日在台灣省政府住宅及都市發展局員工消費合作
      社之邀集下，以兩造等共四人為一組互為連帶保證人，分別向訴外人玉山銀行
      天母分行借款新台幣（下同）一百萬元，約定利息均按週年利率百分之八點八
      計算，並同意依玉山銀行基本放款利率變動可隨時調整，自八十四年十月二十
      九日起按月攤還本息，並約定遲延履行時，除仍按上開利率計息外，自逾期之
      日起六個月內者，按上開利率百分之十，逾期超過六個月者，按上開利率百分
      之二十計算違約金。
（二）又為確保借款人之切實履約還款，並減輕連帶保證人之風險，借款當時，並由
      臺灣省政府住宅及都市發展局員工消費合作社簽立承諾書，承諾借款人中有借
      款未完全清償前，中途離職（包括退休）者，由該消費合作社負責通知債權人
      及連帶保證人等，並依約定自借款人即被告乙○○之薪資或其他任何所得一次
      或分次扣償其所欠款項，此有借據、及承諾書可稽。
（三）又茲因政府精省政策，原臺灣省政府住宅及都市發展局及其人員已於八十八年
      初隨同移撥至中央機關即內政部營建署，原臺灣省政府住宅及都市發展局員工
      消費合作社亦由被告內政部營署員工消費合作社（以下簡稱被告機關）概括承
      受。
（四）被告乙○○於八十八年七月一日辦理退休，前述一百萬元借款僅攤還至八十八
      年六月二十八日止，即無再為任何清償行為，被告內政部營署員工消費合作社
      疏未依原臺灣省政府住宅及都市發展局員工消費合作社前述之承諾，就乙○○
      欠款餘額範圍內除不得扣押之退休金外，對其他薪資及互助金等所得辦理一次
      扣償，致玉山銀行以依債務人違反借據第六條特約條款第二款之規定，認全部
      債務視為全部到期，而對借款人及連帶保證人催討借款及提起訴訟，並聲請法
      院查封原告甲○○所有不動產。原告等不得已乃基於連帶保證人之身份於八十
      九年十一月十三日分別由原告甲○○及丙○○代為償還四十一萬九千八百四十
      三元及二十一萬元，此有臺灣臺北地方法院八十九年度訴字第五五九號民事判
      決及玉山銀行天母分行之代償部分借款證明書可證。
（五）按保證人向債權人清償後，於其清償之限度內，承受債權人對於主債務人之權
      利，又就債之履行有利害關係之第三人為清償者，於其清償之限度內承受債權
      人之權利，民法第七百四十九條、第三百十二條定有明文，本件原告基於保證
      人身分代償主債務人之向債權人玉山銀行清償債務後，玉山銀行對被告之債權
      即依法移轉予原告，原告自得向被告乙○○提起本訴，另告臺灣省政府住宅及
      都市發展局員工消費合作社違反承諾，未對被告乙○○逕行扣償薪資所得，致
      債權人玉山銀行之借款債權未能順利獲償而轉對任連帶保證人之原告等求償，
      被告機關應依約對債權人及原告等負違約損害賠償責任，為此提起本訴請求被
      告乙○○或被告機關分別清償原告二人如聲明一與二或三與四所示之借款及利
      息。
三、證據：提出借據、八十四年九月十四日承諾書、臺灣臺北地方法院八十九年三月
    十四日八十九年度訴字第五五九號民事判決、內政部營建署八十九年十二月二十
    八日八九營署人字第八九六一四號函各一份、玉山銀行天母分行八十九年十一月
    十三日代償部分借款證明書二件、戶籍謄本一份為證。
乙、被告方面：
壹、被告內政部營建署員工消費合作社部分：
一、聲明：原告之訴及假執行聲請均駁回。
二、陳述：
（一）被告乙○○與原告甲○○、丙○○、訴外人陳吉富原任職臺灣省政府住宅及都
      市發展局，當初四人互為連帶保證人向玉山銀行天母分行各借款一百萬元，依
      連帶保證之效果，四人互負擔保責任，被告機關僅為員工提供服務，並無何對
      價，亦與員工間無任何契約關係。
（二）被告機關固對玉山銀行承諾於借款人中途離職（包括退休）時，有通知或扣款
      義務，實際上每月從貸款員工薪資中扣取應繳之本息外，其他任何所得，被告
      機關依法均無權扣留，被告機關如未盡上開義務，承諾書中亦無約定需負任何
      責任。
（三）本件被告機關雖未事先於八十八年六月底通知被告乙○○同年七月一日將退休
      一事，惟事實上被告乙○○於離職同時即主動持臺灣銀行本票赴玉山銀行欲繳
      清貸款，僅因玉山銀行認非現金未及時收下，故被告機關有無預先通知，玉山
      銀行早已知情，亦無影響其行使權利，故被告機關對玉山銀行既不負任何責任
      ，則無原告所稱之代位權問題。
（四）本件原告替被告乙○○代償貸款，原即為連帶保證人應負之風險，與被告機關
      無涉，縱令原告主張有代位權，欲向被告機關請求賠償，依據民法第一百九十
      七條第一項規定，其請求權亦罹於時效，是其訴請被告機關賠償為無理由。
貳、被告乙○○部分：
    被告未於言詞辯論期日到場，亦未提出書狀作何聲明或陳述。
    理      由
甲、程序方面：本件被告乙○○經合法通知均未於言詞辯論期日到場，核無民事訴訟
    法第三百八十六條列各款情形，應依原告之聲請，准由其一造辯論而為判決。
乙、得心證之理由：
一、本件原告主張：其二人與被告乙○○原為臺灣省政府住宅及都市發展局之同事，
    於八十四年九月二十九日擔任被告乙○○向玉山銀行借款一百萬元之連帶保證人
    借款當時並由原臺灣省政府住宅及都市發展局員工消費合作社簽立承諾書，承諾
    借款人中有借款未完全清償前，中途離職（包括退休）者，應由被告機關負責通
    知債權人及連帶保證人，並依約自借款人之薪資或其他任何所得一次或分次扣償
    其所欠款項，嗣因被告乙○○於八十八年七月一日辦理退休時，前述一百萬元借
    款僅攤還至八十八年六月二十八日止，即無清償，被告機關疏未依承諾書約定，
    就乙○○欠款餘額範圍內除不得扣押之退休金外，對其他薪資及互助金等所得辦
    理一次扣償，致玉山銀行以被告乙○○違約，認全部債務視為全部到期，而對乙○○與原告提起訴訟，及查封原告甲○○所有不動產，原告二人遂於八十九年十
    一月十三日分別由原告甲○○及丙○○代為償還被告乙○○之借款四十一萬九千
    八百四十三元及二十一萬元，其等因代償債務而取得主債務人之地位，對被告乙○○有上開債權存在等情，業據提出借據、承諾書、臺灣臺北地方法院八十九年
    度訴字第五五九號民事判決及玉山銀行天母分行之代償部分借款證明書等件為證
    ，被告乙○○亦無到場爭執或提出書狀予以否認，被告內政部警政署員工消費合
    作社對原告二人擔任被告乙○○之連帶保證人，原告二人代償乙○○上開債權，
    及被告機關確有簽立承諾書等事實均無爭執，是原告上開主張可信為真實。
二、其次原告主張：被告機關對其無依承諾書約定就被告乙○○欠款餘額範圍內除不
    得扣押之退休金外，對其他薪資及互助金等所得辦理一次扣償，致玉山銀行未能
    順利就被告乙○○之債權求償，轉而以借款債權全部視為全部到期，而對原告等
    人求償，被告機關對原告及債權人依約有賠償責任等情。
三、被告內政部營建署員工消費合作社則以：其機關與借款人間無何契約關係，雖簽
    立承諾書，依據承諾書約定固有於借款人中途離職（包括退休）時通知及扣款義
    務，但僅限於每月之薪資，至員工其他所得款項依法無扣款權，且縱其機關違約
    未盡上開義務，對玉山銀行亦無何賠償責任，原告雖對被告乙○○取得主債務人
    地位，對被告機關並無何代位權可行使，縱認有代位權，該請求權依據民法第一
    百九十七條第一項規定亦罹於時效消滅等資為抗辯。
四、依兩造前述可知，本件原告與被告機關間之主要爭點為被告機關依承諾書有無賠
    償責任存在？經查：
（一）依兩造所不爭執之承諾書內容以觀，其中第四點約定內容為：借款人中有借款
      未完全清償前，中途離職（包括退休、資遣、休職、免職、他調、死亡及其他
      事故等）時，負責通知貴行及其借款連帶保證人，並依借款人與貴行之約定自
      其薪資或其他任何所得一次或分次扣償所欠款項等情，有該承諾書附卷足參，
      而依該約定內容，被告機關固負有於被告乙○○退休時通知玉山銀行及原告之
      義務並扣款義務，亦為被告機關所不爭執，然該義務之履行與否，相對人無請
      求履行之權限，違反之效果為何，亦未據約定其效果，是以，被告機關抗辯違
      反義務並無約定損害賠償責任，依約自無賠償義務等情即屬有據，是以，原告
      主張被告機關因未盡通知及扣款義務，依約負有賠償義務一節即無可採。
（二）綜合前述各節，從而原告依連帶保證人代償主債務後之債權移轉法律關係請求
      被告乙○○各應給付如主文第一項及第二項所示之金額與利息，為有理由，應
      予准許。其餘部分原告之主張於法無據，為無理由，應予駁回。
五、原告陳明願供擔保，請求宣告假執行，於其勝訴部分核無不合，爰酌定相當擔保
    金額，予以准許。至其敗訴部分，假執行聲請亦失所依附，應併予駁回。
六、本案事證已臻明確，兩造其餘主張陳述及所提之證據，均毋庸再予審酌，附此敘
    明。
據上論結，本件原告之訴為一部有理由，一部無理由，依民事訴訟法第三百八十五條
第一項前段、第七十九條但書、第三百九十條第二項，判決如主文。
中　　　華　　　民　　　國　　九十一　　年　　　三　　　月　　二十八　　日
                                    臺灣屏東地方法院民事第二庭
~B法　　　官　潘  快
右為正本係照原本作成。
如對本判決上訴，須於判決送達後廿日內向本院提出上訴狀。
~B法院書記官　鄭美雀
中　　　華　　　民　　　國　　九十一　　年　　　四　　　月　　一　　　　日
